---
title: "PC2 ENTREGA 3 BAJO_PESO"
format: html
editor: visual
---

# Integrantes:

-   Becker Rodriguez Carola Stephany

-   Burgos Vega Janai Valentina

-   Medina Rupay Ximena Saraí

-   Quispe Torres Briseth Diana

# Introducción:

En este análisis trabajaremos con el archivo **bajo_peso.csv**, el cual contiene información sobre diferentes variables clínicas y demográficas asociadas al peso bajo.\
El objetivo principal es aplicar métodos estadísticos descriptivos e inferenciales, incluyendo:

-   **Regresión lineal simple**: para evaluar la asociación entre una variable dependiente y una variable predictora.\
-   **Prueba t de Student**: para comparar medias entre dos grupos y determinar si existen diferencias estadísticamente significativas.

Estos procedimientos son fundamentales en la investigación biomédica, ya que permiten identificar factores asociados a desenlaces de interés y verificar hipótesis sobre diferencias entre poblaciones.

# Carga del dataset:

```{r}
library(readr)
library(dplyr)
library(readr)
library(dplyr)
library(stringr)

# 1️⃣ Leer el archivo completo como texto
texto <- read_file("C:/Users/tuusuario/Desktop/DATA/bajo_peso.csv")

# 2️⃣ Limpiar comillas duplicadas y caracteres extraños
texto_limpio <- texto |>
  str_replace_all('""', '"') |>       # reemplaza comillas dobles dobles por simples
  str_replace_all('"', '')            # elimina las comillas restantes

# 3️⃣ Crear un data frame separando por comas
bajo_peso <- read.csv(text = texto_limpio, sep = ",", header = TRUE)

# 4️⃣ Verificar
glimpse(bajo_peso)


```

# Carga e instalación de paquetes necesarios:

```{r}
# Carga e instalación de paquetes necesarios

# Instalación de paquetes requeridos
install.packages(c("tidyverse", "here", "rio", "gtsummary", "car"))

# Carga de librerías
library(tidyverse)
library(here)
library(rio)
library(gtsummary)
library(car)
```

# 1. Análisis descriptivo

## 1.1 Visualización de la variable dependiente

En esta sección exploraremos la distribución de una variable numérica de interés —por ejemplo, el **peso**— mediante un histograma y el cálculo del promedio.

```{r}

# Limpieza de nombres de columnas
names(bajo_peso) <- gsub("^bajo_peso\\.\\.|\\.$", "", names(bajo_peso))
names(bajo_peso)

# Convertir peso_nacer a numérico si es necesario
bajo_peso$peso_nacer <- as.numeric(bajo_peso$peso_nacer)

# Histograma del peso al nacer
ggplot(bajo_peso, aes(x = peso_nacer)) +
  geom_histogram(color = "white", fill = "skyblue") +
  geom_vline(xintercept = mean(bajo_peso$peso_nacer, na.rm = TRUE),
             color = "darkred", size = 1.2) +
  labs(title = "Distribución del peso al nacer",
       x = "Peso al nacer (g)",
       y = "Frecuencia")

# Promedio del peso al nacer

mean(bajo_peso$peso_nacer, na.rm = TRUE)

```

# **Interpretación:**

El histograma permite observar la forma de la distribución del peso de los recién nacidos y la línea roja indica el promedio general.

# 2. Regresión lineal simple

## 2.1 Planteamiento

Se evaluará la relación entre la **edad de la madre** y el **peso del recién nacido**.

## 2.2 Ajuste del modelo

```{r}
# Convertir edad_madre a numérico si fuera necesario

bajo_peso$edad_madre <- as.numeric(bajo_peso$edad_madre)

# Ajuste del modelo de regresión lineal

modelo_lineal <- lm(peso_nacer ~ edad_madre, data = bajo_peso)

# Resumen del modelo

summary(modelo_lineal)

```

# **Interpretación:**

-   El coeficiente de `edad_madre` indica cuánto cambia el peso del recién nacido por cada año adicional de edad materna.

-   El **p-valor** nos dice si la relación es estadísticamente significativa.

-   El **R²** indica qué proporción de la variabilidad del peso al nacer se explica por la edad de la madre.

# 3. Prueba t de Student

# 3.1 Objetivo

Evaluar si existe diferencia en el **peso promedio del recién nacido** según el **hábito de fumar de la madre** (`fuma`).

Antes de aplicar la prueba t, comprobamos la homogeneidad de varianzas con la **prueba de Levene**.

# 3.2 Prueba de Levene (igualdad de varianzas)

```{r}
# Verificamos igualdad de varianzas

leveneTest(peso_nacer ~ fuma, data = bajo_peso)
```

# **Interpretación:**

-   Si p \> 0.05 → las varianzas son iguales.

-   Si p \< 0.05 → las varianzas son diferentes y se usa la versión sin igualdad de varianzas.

# 3.3 Prueba t de Student

```{r}
# Prueba t para comparar el peso al nacer según el hábito de fumar

t.test(peso_nacer ~ fuma, data = bajo_peso, var.equal = TRUE)
```

# **Interpretación:**

El resultado muestra si el peso promedio de los recién nacidos difiere significativamente entre madres fumadoras y no fumadoras. Un p \< 0.05 sugiere que el hábito de fumar influye en el peso al nacer.

# Conclusión

En este análisis se aplicaron métodos estadísticos básicos para comprender la relación entre factores maternos y el peso del recién nacido:

**El análisis descriptivo** mostró la variabilidad del peso neonatal.

**La regresión lineal simple** permitió estimar la asociación entre la edad materna y el peso del bebé.

**La prueba t de Student** comparó las medias del peso al nacer según el hábito de fumar.

Estos resultados pueden servir como base para identificar factores de riesgo del **bajo peso al nacer**, un indicador crítico de salud neonatal.
